【裁判字號】    98,家訴,69
【裁判日期】    991112
【裁判案由】    分配剩餘財產
【裁判全文】
臺灣臺北地方法院民事判決              98年度家訴字第69號
原      告  曾妙玉
代  理  人  廖于清律師
被      告  陳三儀
訴訟代理人  林財生律師
上列當事人間分配剩餘財產事件，本院於民國99年10月14日言詞
辯論終結，判決如下：
    主  文
被告應給付原告新台幣6,835,072元，及自民國97年12月25日起
至清償日止，按年息百分之五計算之利息。
原告其餘之訴駁回。
訴訟費用由被告負擔2/3，其餘由原告負擔。
本判決第一項於原告以新台幣68,307元供擔保後，得假執行；但
被告如以6,835,072元為原告預供擔保，得免為假執行。
原告其餘假執行之聲請駁回。
    事實及理由
一、原告主張兩造於民國58年10月12日結婚，嗣於97年5 月28日
    協議離婚。兩造於婚姻關係存續中未以契約訂立夫妻財產制
    ，依民法第1005條應以法定財產制為其夫妻財產制。被告於
    婚姻關係存續中取得台北市○○區○○段3 小段229、228地
    號土地及坐落其上門牌號碼為台北市○○街175 巷10弄13號
    建物（下稱通化街房地）、台北市○○區○○路3小段919地
    號土地及坐落其上門牌號碼為台北市○○○路○段108號14樓
    之14建物（下稱新生北路房地）、台北縣樹林市○○○段11
    9地號土地，總價值為21,750,000元，及存款249,554元，被
    告之剩餘財產共計21,999,554元。原告於婚姻關係存續中取
    得台北市○○區○○段1 小段133、134地號土地及坐落其上
    門牌號碼為台北市中正區○○○路○段45號11樓之1房地，扣
    除房地貸款1,184,723元，原告之剩餘財產為2,015,277元。
    兩造剩餘財產之差額為19,984,377元，平均分配所得結果，
    被告應給付原告9,992,139元（四捨五入）等語。
二、被告則以：1.系爭通化街房地係以婚前財產購入不應列入被
    告剩餘財產分配，。2.不動產列入分配應扣除房地增值稅。
    3.於96年10月5日及97年5月28日分別向世益化工公司借支2,
    500,000元，並積欠訴外人鄭光銅押租金1,500,000元及土地
    改良費1,550,000 元，應自剩餘財產中扣除。4.原告另有儲
    蓄型保險991,488 元，亦應計入剩餘財產分配等語，資為抗
    辯。
三、得心證之理由：
(一)經查兩造於58年10月12日結婚，於97年5 月28日協議離婚及兩
  造於婚姻關係存續中未以契約訂立夫妻財產制等事實，業據原
  告提出戶籍謄本為證，復為二造所不爭執。本件兩造結婚既未
  約定夫妻財產制，依民法1005條，自應以法定財產制為夫妻財
  產制。
(二)次查兩造對於法定財產制關係消滅時，原告現存如附表一所示
  婚後財產，被告現存如附表二編號2 至16所示婚後財產均不爭
  執。
(三)又依兩造前揭主張及抗辯，本件爭點厥為：1.系爭通化街房地
  應否計入剩餘財產分配？應否扣除增值稅？2.被告抗辯之消極
  財產：借款2,500,000元、押租金1,500,000元及土地改良費1,
  550,000 元，是否真實？應否扣除？3.平均分配是否顯失公平
  ？玆分述如下：
(四)被告之剩餘財產：
1.系爭通化街房地是否係於婚姻關係存續中所取得而現存之原有
  財產？
(1)按法定財產制關係消滅時，夫或妻現存之婚後財產，扣除婚姻
  關係存續所負債務後，如有剩餘，其雙方剩餘財產之差額，應
  平均分配。民法第1031條之1第1項亦定有明文。經查兩造於58
  年間結婚，系爭房屋則於兩造結婚後，即61年10月21日登記為
  被告所有，此為二造所不否認，並有土地及建物謄本附卷可稽
  。被告固抗辯係利用變賣婚前財產，即門牌號碼台北縣三重市
  ○○街18之7 號房地所得價金購買，性質上為被告之婚前財產
  等語。惟按：不動產物權，依法律行為而取得、設定、喪失及
  變更者，非經登記，不生效力。修正前民法第758 條定有明文
  。上開三重房地係於59年4 月13日辦妥移轉登記，自應認定被
  告於59年4 月13日起始取得上開三重房地之所有權，並非以簽
  訂買賣契約日為被告取得上開三重房地所有權之日，是上開三
  重房地亦係被告於婚姻關係存續中所取得之財產，並非被告婚
  前財產，況上開三重房地與系爭通化街房地並非互易取得，而
  被告又未提出任何匯款或資金往來明細，以資證明買屋與賣屋
  間金錢之流通，自難僅以被告於同年度有賣屋、買屋之舉，即
  認系爭通化街房地係被告以婚前財產價購，是被告既於婚後之
  61年12月14日取得系爭通化街房地所有權，嗣兩造於離婚時，
  被告名下仍現存系爭通化街房地，原告自得依民法第1030條之
  1第1項本文規定請求將系爭通化街房地列入被告之剩餘財產而
  為分配，被告所辯，自不足採。
(2)系爭通化街房地價值經鑑定為10,500,000元、系爭新生北路房
  地價值則為1,750,000元、至於台北縣樹林市土地為9,500,000
  元，此有天開不動產估價師聯合事務所98年4 月30日（98）天
  估字第0043號函附卷可稽，復為兩造所不爭執。
(3)按土地增值稅之精神為「漲價歸公」，因此土地移轉時，應將
  土地增漲之價值以稅賦之方式繳交國庫，非私人所能享有。既
  然系爭不動產之土地增值稅之部份，被告不曾取得，自應將之
  扣除計算剩餘財產，如僅以土地增值稅有自用及非自用住宅之
  課徵方式，非自最後出售或移轉完納土地增值稅時，無從確定
  係用其中之哪一種方式課徵，而令擁有土地所有權人之一方，
  完全承擔於夫妻剩餘財產分配清算前之漲價所應負擔之土地增
  值稅，他方卻享有土地淨值之分配，顯對擁有土地所有權之一
  方不公平，況該土地增值稅有時動輒數百萬元，對擁有土地之
  一方尤其不公。此於法院強制執行拍賣土地後時，亦於先扣除
  土地增值稅後，再就其餘額，由債權人來分配，而非由其中一
  造債權人承擔全部之土地增值稅，以期公平之道理相同。因此
  夫妻之一方於法定財產制關係消滅行使剩餘財產分配請求權時
  ，亦應於清算時扣除至清算之時，所可能產生之土地增值稅。
  是本件兩造法定財產制關係於97年5 月28日消滅，自應以此消
  滅時點計算系爭土地之土地增值稅〔即自所有權人之一方取得
  所有權起至法定財產制關係消滅時（即清算時）〕之土地漲價
  部份可能產生之土地增值稅負擔。又土地增值稅雖有自用住宅
  之課徵方式與非自用住宅之課方式，而其計算方式，對於自用
  住宅方式，固有稅賦上之優惠，但是依土地稅法第34條第4 項
  及同法第34條之1 規定，一人一生僅得享受此項稅賦之優惠一
  次，且需所有權人另行依法提出聲請，且符合規定，始得享有
  此稅賦一生一次之優惠，是於剩餘財產分配請求權之行使時，
  自亦無權強迫擁有土地所有權之一方，必以自用住宅之優惠稅
  率計算來扣除，而造成不公平，因此依常態土地增值稅之計算
  方式即以非自用住宅之一般稅率計算土地增值稅，方屬合理。
  查系爭通化街房地經鑑價，依勘估現值核算之土地增值稅為3,
  059,331元，系爭新生北路房地之土地增值稅則為129,472元，
  而台北縣樹林市土地則為3,122,579 元，揆諸前揭說明，均應
  予以扣除。
2.存款：被告於法定財產制關係消滅時，有如附表二編號4 至15
  所示存款及基金，總計金額為249,553 元之事實，為二造所不
  爭執，並有各該銀行回覆本院查詢函文在卷，足堪認定。
3.被告抗辯因租賃關係，對訴外人鄭光銅負有1,500,000 元押租
  金債務及1,550,000 元整地費用，並提出土地租賃契約書為證
  。經查依土地租賃契約書第5、6條之約定，乙方即鄭光銅固應
  於簽約後壹年內支付押租金1,500,000 元，並得自行整地，於
  先行墊付整地費用後，再依據逐年自租金中抵扣，惟系爭租賃
  契約僅係債之關係的約定，訴外人鄭光銅是否確實如數支付押
  租金？整地費用數額？是否業經扣抵？被告均未舉證以明，並
  自願捨棄通知證人鄭光銅到場作證，其此部分消極財產，即債
  務存在之抗辯，即難遽信為真。至於被告抗辯於96年10月5 日
  及向訴外人世益化工股份有限公司支借2,000,000 元及為求離
  婚而向世益化工股份有限公司支借500,000 元等情，雖據提出
  銀行活期存款取款憑條及存摺為證。經查關於離婚和解所需50
  0,000元，雖據被告提出支票為證，惟查支票發票日為97年6月
  28日，受款人為原告，而由世益化工股份有限公司擔任付款人
  ，則以此票據只能證明原告與世益化工股份有限公司間有金錢
  之往來，尚難遽認被告與世益化工股份有限公司間有債權債務
  關係；次查關於96年10月5日之借款2,000,000元，被告所提出
  之取款憑條日期為96年10月8 日，提款人為世益化工股份有限
  公司，互核一併提出之同一帳號世益化工股份有限公司存摺，
  僅能證明世益化工股份有限公司於96年10月9 日經轉帳及現金
  存款，分別收受1,500,000元及500,000元款項之匯入，並於同
  日提領轉出，難認即係轉借被告；況民法關於剩餘財產之計算
  ，要求扣除婚姻關係存續中所負債務，目的在保障婚姻關係存
  續中取得資產計算之確實，避免對造分得積極財產，而由他造
  單方面負擔婚姻關係存續中產生之消極財產，造成不公。本件
  被告擔任世益化工股份有限公司之負責人，其提供私人資產為
  擔保，以利世益化工股份有限公司向銀行辦理貸款，於世益化
  工股份有限公司取得貸款後，以被告個人名義流用，被告復於
  97年6 月20日以個人名義代為清償，此有被告提出銀行還款明
  細及被告私人存摺為證，則縱認被告所謂借款屬實，亦不過是
  投資過程中，資金流動的趨向，若僅以時間點區隔，將借款之
  不利益分由原告承擔，婚後取得之資產則由被告獨享，並不公
  平。
4.綜上所述，被告於法定財產制關係消滅時之剩餘財產為15,688
  ,171元
(五)原告之剩餘財產：
1.原告於法定財產制關係消滅時，現存如附表一所示婚後財產，
  其中不動產價值經鑑定為3,200,000元。又土地增值稅370,278
  元，應予扣除。
2.原告向國泰人壽保險股份有限公司，抵押貸款1,184,723 元，
  有土地登記簿謄本、國泰人壽保險股份有限公司函及貸款明細
  等影本為證，復為原告所不爭執，應信為真正。
3.原告為要保人之國泰人壽富貴保本投資鏈結壽險及國泰創世紀
  變額萬能壽險之被保險人為陳俊宇，有國泰人壽保險股份有限
  公司函覆保險契約狀況一覽表在卷，復為兩造所不爭執，是該
  等保險契約之目的在擔保被保險人陳俊宇之日後生活，並非原
  告之現存財產，自不能計入剩餘財產分配。至於原告為要保人
  及被保險人與中華郵政股份有限公司間成立之第00000000號壽
  險為生死合險，其中死亡險部分之受益人為陳雯琪，且係原告
  身故後始能領取，當然非原告之現存婚後財產自明，至於每屆
  5個保單年所能領取之保險金額30%生存保險金，尚未實現，亦
  非原告於系爭婚姻解消時現存之財產，從而被告抗辯保險價值
  991,488 元，應予計入剩餘財產分配云云並不足採。
4.綜上所述，原告於法定財產制關係消滅時之剩餘財產為1,644,
  999元。
(六)經查關於剩餘財產之平均分配是否顯失公平，法院固得酌減其
  分配額，惟考量分配比例，所應酌斟者，係夫妻一方是否有不
  務正業，或浪費成習等情事，即對於財產之增加有無頁獻而言
  。經查兩造育有子女 3人，原告婚後與公婆、小姑同住，於子
  女年幼之時全心照顧家庭，嗣子女成長（約最小孩子上小學二
  年級後）即投入職場，在被告前往大陸投資工作後，又接手被
  告經營之倍發股份有限公司，是原告不惟對於公婆照顧、子女
  撫育，乃至被告事業協助、經營均有助益，是本院認兩造對婚
  姻關係存續中，財產累積之貢獻相當，以一：一之比例分配剩
  餘財產，應屬公平。是本件兩造於法定財產制關係消滅時之剩
  餘財產差額為14,043,172元，原告得對被告請求此差額之二分
  之一即7,021,586元。
(七)從而，原告依民法第1030條之1第1項規定請求被告給付7,021,
  586元及自起訴狀繕本送達之翌日起，即97年12月25日至清償
  日止按週年利率百分之五計算之利息，為有理由，應予准許，
  逾此範圍之請求，為無理由，應予駁回。
(八)本案事證已臻明確，兩造其餘主張陳述及所提之證據，於判決
  結果無影響，毋庸一一審酌，附此敘明。
四、兩造均陳明願供擔保，聲請宣告假執行或免為假執行，經核
    原告勝訴部分，均無不合，爰分別酌定相當之擔保金額宣告
    之；至敗訴部分，其假執行之聲請，已失所依據，不予准許。
五、結論：本件原告之訴為一部有理由，一部無理由，依民事訴
    訟法第79條但書、第390條第2項、第392條，判決如主文。
中    華    民    國    99    年    11    月    12    日
                  家事法庭  法  官  郭淑貞
以上正本係照原本作成。
如對本判決上訴，須於判決送達後20日內向本院提出上訴狀。如
委任律師提起上訴者，應一併繳納上訴審裁判費。
中    華    民    國    99    年    11    月    22    日
                            書記官  張詠忻

司法院資訊處製作；財團法人民間司法改革基金會備份。
